---
title: "Disciplina de Análise Exploratória de Dados"
subtitle: "Linguagem R e Python"
author: "Marcio Vakassugui"
date: '2022-04-17'

output: 
  html_document:
    highlight: zenburn
    theme: lumen
    toc: yes
    toc_float: yes
    smooth_scroll: no
    collapsed: yes
---

```{r setup, include=FALSE}

knitr::opts_chunk$set(
	echo = TRUE,
	message = FALSE,
	warning = FALSE
)
```

# Aula02 -Gráficos de Barras e Colunas

### Carregamento dos Pacotes - Linguagem R

```{r Carregamento dos Pacotes - Linguagem R}
library(dplyr)  
library(ggplot2) 
library(readr)   
library(tidyr)   
library(remotes)
library(glue)
library(rminiconda)

```

```{r criar ambiente miniconda}
#| echo = FALSE,
#| include = FALSE

env_name <- "testando_r_miniconda"
check_setup_rminiconda <- function(env_name) {
  python_for_r <- rminiconda::find_miniconda_python(env_name)
  reticulate::use_python(python_for_r, required = TRUE)
  message(glue("Ambiente `{env_name}` configurado no `reticulate`!"))
}

install_setup_rminiconda <- function(env_name) {
  if (rminiconda::is_miniconda_installed(name = env_name)) {
    message(glue("Ambiente `{env_name}` já existe!"))
    check_setup_rminiconda(env_name)
  } else {
    message("Instalando novo ambiente: `{env_name}`!")
    rminiconda::install_miniconda(name = env_name)
    check_setup_rminiconda(env_name)
  }
}

install_setup_rminiconda(env_name)

rminiconda::test_miniconda(env_name)

```


```{r Carregameto das bibliotecas - Linguagem python }
#| echo = FALSE

pip_install_pkg <- function(pkgs_py, update = FALSE) {
  
  if (update == TRUE) {
    pip_update_arg <- "-U"
  } else {
    pip_update_arg <- ""
  }
  
  pkgs_py %>% 
  purrr::map(
    ~rminiconda_pip_install(
      pkg_name = .x,
      name = env_name, 
      args = pip_update_arg
      )
    ) 
}

pkgs_py <- c(
  "pandas",
  "numpy",
  "matplotlib"
  )
```

### Carregamento das Bibliotecas - Linguagem Python

```{python Bibliotecas Python}
#| echo = TRUE
import pandas as pd
import numpy as np
import matplotlib.pyplot as plt
import seaborn as sn

```


### Leitura da Base de Dados - R
```{r Leitura}
#| echo = TRUE,
#| include = TRUE

df1 <- read_csv("../data-raw/pes_2012.csv")
```


### Leitura da Base de Dados - Python

```{python}
df1 = pd.read_csv('/home/marcio/Documentos/uninter/analise_exploratoria_dados/pes_2012.csv')
# ler dados no formato CSV

```

### Pré-processamento dos dados - R

```{r Preprocessamento aula02}
#| echo = TRUE,
#| include = TRUE

# Alterar o tipo de Variáveis -----------------------------------------------------------------
df1$V4718 <- as.double(df1$V4718)# automaticamente alguns valores foram introduzidos por coerção (NA)
df1$V4720 <- as.double(df1$V4720)# automaticamente alguns valores foram introduzidos por coerção (NA)

# Alterar o nome das variáveis  V0302 e V0404 -------------------------------------------------
df1 <- rename(df1, "Raça" = "V0404")
df1<- rename(df1, "Sexo" = "V0302")

# Excluir os valores NA's gerados da base -----------------------------------------------------
df1 <- df1 |> 
  drop_na(c(V4718, V4720))
```

### Pré-processamento dos dados - Python

```{python}

df1["V4718"] = pd.to_numeric(df1["V4718"],errors="coerce")  # transformar dados da coluna em float e os erros substituir por NaN
df1["V4720"] = pd.to_numeric(df1["V4720"],errors="coerce")

df1 = df1.dropna()  # criando um NOVO dataframe com as linhas inválidas removidas

```

### Gráfico de Barras com ggplot - R

```{r Gráfico de Barras-R}
#| fig.align = "center",
#| fig.height = 3,
#| fig.width = 6,

p1 <- r <- df1 |> 
  count(Sexo) |> 
  ggplot()+
  aes(y = Sexo, x = n,
      fill = Sexo)+
  geom_col(width = 0.6)+
  geom_label(
    aes(label = n, vjust = 0.5, hjust =2),
    show.legend = FALSE
  )+
  labs(
    title = 'Gráfico de Barras com ggplot',
    subtitle = "Total de pessoas por sexo",
    x = "
    Quantidade",
    y = "Sexo
    "
  )+
  scale_fill_manual(values = c("#F08756","#5D6E98"))+
  ggthemes::theme_economist()+
  theme(
    legend.position = "none"
  )
p1
```

### Gráficos de Barras com Pyplot e Seaborn

```{python Gráfico de Barras-Py}
#| fig.align = "center",
#| fig.height = 5,
#| fig.width = 10

sn.set(style="whitegrid")  # definir estilo de gráfico

sn.countplot(y=df1.V0302)  # gráfico barra - frequência da coluna indicada no eixo y
plt.title("Gráfico de Barras com Seaborn")  # título do gráfico

#plt.ylabel('')  # nome do eixo y
#plt.xlabel('')  # nome do eixo x

plt.show()  # exibir gráfico

```

### Gráfico de Colunas - R

```{r gráfico de colunas}
#| fig.align = "center"
df1 |> 
  count(Sexo) |> 
  ggplot()+
  aes(y = n, x = Sexo,
      fill = Sexo)+
  geom_col(width = 0.4)+
  geom_label(
    aes(label = n, vjust = -0.5, hjust =0.5),
    show.legend = FALSE
  )+
  labs(
    title = 'Gráfico de Colunas',
    subtitle = "Total de pessoas por sexo",
    x = "Sexo",
    y = "Quantidade"
  )+
  scale_fill_manual(values = c("#F08756","#5D6E98"))+
  scale_y_continuous(
    breaks = seq(0,115000,25000),
    limits = c(0, 112000)
  )+
  theme_bw()+
  theme(
    legend.position = "bottom"
  )

pip_install_pkg <- function(pkgs_py, update = FALSE) {
  
  if (update == TRUE) {
    pip_update_arg <- "-U"
  } else {
    pip_update_arg <- ""
  }
  
  pkgs_py %>% 
  purrr::map(
    ~rminiconda_pip_install(
      pkg_name = .x,
      name = env_name, 
      args = pip_update_arg
      )
    ) 
}

pkgs_py <- c(
  "pandas",
  "numpy",
  "matplotlib"
  )
```


## Gráfico de Colunas Agrupadas - R
#### Raça e quantidade agrupadas por Sexo

```{r}
#| fig.align = "center"
df1 |> 
  count(Sexo, Raça) |> 
  ggplot()+
  aes(x = Raça, y = n, fill = Sexo)+
  geom_col(width = 0.9, position = position_dodge2(preserve = "single"))+
  scale_fill_manual(values = c("#F08756","#5D6E98"))+
  labs(
    title = "Raça x Quantidade - Agrupadas por Sexo",
    subtitle = "Raça, Sexo e Quantidade",
    x = "",
    y = ""
  )+
  theme_classic()
```

### Gráfico de Colunas Agrupadas - R
#### Sexo e quantidade agrupadas por Raça

```{r Gráfico Sexo e Quantidade agrupado por Raça}
#| fig.align = "center"
df1 |> 
  count(Sexo, Raça) |> 
  ggplot()+
  aes(x = Sexo, y = n, fill = Raça)+
  geom_col(width = 0.9, position = position_dodge2(preserve = "single"))+
  scale_fill_manual(values = c("#563635","#5D6E98", "#6E4276","#506855", "#F08756"))+
  labs(
    title = "Sexo x Quantidade - Agrupadas por Raça",
    subtitle = "Raça, Sexo e Quantidade",
    x = "",
    y = ""
  )+
  theme_classic()+
  theme(
    legend.title = element_text(face = "plain")
  )
```

### Gráfico de Setores - R

```{r}
#| fig.align = "center"
df1|> 
  group_by(
    Raça
  ) |> 
  summarise(
    freq = n(),
    freqac = cumsum(freq)
  ) |> 
  ggplot() +
  aes(x = "", fill = Raça, weight = freq) +
  geom_bar() +
  coord_polar(theta = "y")+
  scale_fill_manual(values = c("#563635","#F08756", "#6E4276","#5D6E98", "#506855"))+
  labs(title = "Raça",
       x = "",
       y = "")+
  theme_classic()
```

### Gráficos de Distribuição de Frequências - R

```{r Distribuição de frequencias}
#| fig.align = "center"
df1|> 
  group_by(Raça) |> 
  summarise(qtde = n()) |> 
  ggplot()+
  aes(x = Raça, y = qtde)+
  geom_col(fill = "#85A9FF")+
  labs(
    title = "Frequências Absolutas - Raça",
    x = "Raças",
    y = "Frequência de Pessoas"
  )+
  theme_bw()

```

### Gráficos de Distribuição de Frequências Acumuladas - R

```{r}
#| fig.align = "center"
df1|> 
  group_by(Raça) |> 
  summarise(qtde = n()) |> 
  mutate(qtde_acum = cumsum(qtde)) |> 
  ggplot()+
  aes(x = Raça, y = qtde_acum)+
  geom_col(fill = "#85A9FF")+
  labs(
    title = "Frequências Absolutas Acumuladas - Raça",
    x = "Raças",
    y = "Frequência de Pessoas - Acumuladas"
  )+
  theme_bw()
```

# Aula 03

Para as variáveis quantitativas devemos definir o número de intervalos. Este pode ser calculado pelas seguintes regras: <br> <br>

- **Regra do logaritmo**

$$ k = 1 + 3.3*log(n)$$

- **Regra da potência**

$$ 2^k >= n$$

Sendo n o tamanho do conjunto de dados.

## Pré-processamento

```{r pre-processamento aula03}
## Alterar o nome da variável V8005 ------------------------------------------------------------
df1 <- rename(df1, "Idade" = "V8005")

## Calcular o valor de k pela regra do logaritmo ----------------------------------------------
klog <- floor(1 + 3.3 * log(length(df1$Idade))) # arrendodar para baixo
klog

# Calcular o valor de k pela regra da potência ------------------------------------------------
## se 2^K = n  ==> log_2 (n) = k
c <- log2(length((df1$Idade)))
kpot <- ceiling(c)                             # arredondar para cima
kpot

```

## Gráfico de Distribuição
### histograma usando a regra do logaritmo

```{r grafico de distribuicao - histograma}
#| fig.align = "center"
df1 |> 
  ggplot()+
  geom_histogram(aes( x = Idade), bins = klog, fill = "#C46BAE", color = "white")+
  scale_x_continuous(
    breaks = seq(0, 120, 20)
  )+
  scale_y_continuous(
    breaks = seq(0, 14000, 2000)
  )+
  labs(
    title = "Histograma de Idades",
    x = "Idade",
    y = "qtde pessoas"
  )+
  theme_classic()

```

## Gráfico de Distribuição 
### histograma usando a regra da potência

```{r}
#| fig.align = "center"
df1 |> 
  ggplot()+
  geom_histogram(aes( x = Idade), bins = kpot, fill = "#C46BAE", color = "white")+
  scale_x_continuous(
    breaks = seq(0, 120, 20)
  )+
  scale_y_continuous(
    breaks = seq(0, 14000, 2000)
  )+
  labs(
    title = "Histograma de Idades",
    x = "Idade",
    y = "qtde pessoas"
  )+
  theme_classic()

```

